【裁判字號】    99,家抗,3
【裁判日期】    990429
【裁判案由】    禁治產宣告
【裁判全文】
臺灣臺北地方法院民事裁定               99年度家抗字第3號
抗  告  人  戊○○
            甲○○
上列抗告人與相對人乙○○等間聲請禁治產宣告（新法實施後改
稱監護宣告）事件，對於中華民國98年10月30日本院98年度禁字
第173號裁定提起抗告，本院裁定如下：
    主  文
抗告駁回。
抗告費用新台幣壹仟元由抗告人負擔。
    理  由
一、相對人乙○○等於原審聲請意旨略以：相對人乙○○等為庚○○之女，庚○○於民國98年4月30日因腦溢血延醫診治，
    毫無起色，現已無能力處理自己之事務，為此聲請宣告庚○○為禁治產人。又庚○○之配偶、父母、祖父母均已死亡，
    亦無家長或後死之父、母以遺囑指定之人，無從依民法第11
    11條第1項之規定（即98年11月23日修正施行前之規定）定
    其監護人，經依同法第1129條、第1130條、第1131條及第11
    35條等規定召開親屬會議，由親屬會員5人一致選定辛○○
    （庚○○之弟）為庚○○之監護人，因此建議選任辛○○為
    庚○○之監護人等語。
二、原審以：依醫院鑑定報告，認庚○○已呈植物人狀態，其感
    覺、運動、言語等功能均已完全喪失，無自我照顧、人際溝
    通等能力，目前精神狀態已達心神喪失，無法處理自己事務
    之程度，宣告庚○○為禁治產人。又參酌臺北市政府社會局
    禁治產人監護權歸屬訪查評估報告書、臺北縣政府社會局七
    星區社會福利服務中心個案處理報告書及相對人所提出親屬
    會議紀錄，認由辛○○擔任禁治產人庚○○之監護人為適當
    ，選定辛○○擔任禁治產人庚○○之監護人。
三、抗告意旨略以：辛○○曾藉抗告人旅居南非，而無暇照管家
    業之際，為庚○○代售、代租房屋數間，卻未曾出示契約、
    稅單，顯然係覬覦庚○○之財產，其早年即有不單純之動機
    及行為可循，不適合擔任庚○○之監護人。又辛○○為庚○○之親屬會議成員，依民法第1133條規定監護人不得為親屬
    會議會員，其亦不得擔任庚○○之監護人，以免一人獨具雙
    重地位而行專權，原審選定辛○○為禁治產人庚○○之監護
    人部分，自有未當，為此提起抗告，求為廢棄該部分裁定，
    另選任具有訴訟智慧之公正第3人為禁治產人庚○○之監護
    人等語。
四、相對人則以：辛○○並無侵占庚○○財產或有偽造文書情事
    ，此部分經抗告人向地檢署提出告訴，業經台灣板橋地方法
    院檢察署檢察官以98年度偵字第30344號為不起訴處分，抗
    告人聲請再議，亦經台灣高等法院檢察署以99年度上聲議字
    第329號處分駁回其再議在案。又辛○○因認抗告人趁庚○○意識不清之際，有侵占庚○○財產之嫌，涉有偽造文書罪
    嫌，及應負侵權行為之損害賠償、回復原狀等責任，庚○○
    有對抗告人提起訴訟及聲請假扣押等程序之必要，爰依民事
    訴訟法第51條第2項規定聲請法院選定其為庚○○之特別代
    理人事件，業經鈞院以98年度家聲字第514號裁准，抗告人
    不服提起抗告，亦經台灣高等法院以98年度家抗字第101號
    駁回其抗告在案，足見抗告人指摘辛○○有覬覦庚○○之財
    產，動機不單純，不適合任庚○○之監護人云云，並不可取
    。再按民法第1133條雖規定監護人不得為親屬會議會員，惟
    並無親屬會議之會員不得經推舉或選任為監護人之規定，且
    98年6月13日召開親屬會議時，辛○○並不具有監護人之身
    分。末按庚○○於98年4月30日晚上病倒，之後即陷入昏迷
    ，意識不清，而其名下不動產，竟悉數於98年5月21日送件
    移轉登記為已與抗告人戊○○離婚（兩人於96年1月29日離
    婚，惟現仍同居）之前妻即抗告人甲○○所有，旋又於98年
    6月間設定總額新台幣（下同）4,000萬元之普通抵押權予抗
    告人戊○○，此部分現由台灣台北地法院檢察署檢察官偵辦
    中（98年度偵字第17725號），所為損及庚○○之利益，絕
    不適合任庚○○之監護人等語置辯。
五、按「禁治產人應置監護人」；「禁治產人之監護人，依左列
    順序定之：（一）配偶。（二）父母。（三）與禁治產人同
    居之祖父母。（四）家長。（五）後死之父或母以遺囑指定
    之人；不能依前項規定定其監護人時，由法院徵求親屬會議
    之意見選定之」98年11月23日修正施行前之民法第1110條、
    第1111條第1、2項分別定有明文。次按「親屬會議以會員5
    人組織之」；「親屬會議會員，應就禁治產人之左列親屬與
    順序定之：（一）直系血親尊親屬。（二）三親等內旁系親
    血尊親屬。（三）四親等內之同輩血親。前項同一順序之人
    ，以親等近者為先；親者同者，以同居親屬為先，無同居親
    屬，以年長者為先。依前二項順序所定之親屬會議成員，不
    能出席會議或難於出席時，由次順序之親屬充之」同法第11
    30條、第1131條亦定有明文。又同法第1133條規定監護人不
    得為親屬會議會員，乃因親屬會議為監護機關，監護人職務
    上之行為，應受親屬會議監督，監護人與親屬會議既立於不
    同之地位，監護人即不得為親屬會議之會員，惟此係指經選
    定為禁治產人之監護人後，不得同時兼任親屬會議會員，並
    非指親屬會議之會員不得經選任為禁治產人之監護人。
六、經查，庚○○經原審裁定宣告為禁治產人，因無法依98年11
    月23日修正施行前之民法第1111條第1項定其法定監護人，
    乃依同法第1129條、第1130條、第1131條及第1135條等規定
    ，由庚○○之姊李廖彩珠、妹郭廖彩儉、妹廖彩雲、弟辛○○、弟廖振義等5人組成親屬會議成員，並於98年6月13日召
    開會議決議推舉辛○○為庚○○之監護人等情，有相對人提
    出之戶籍謄本、親屬系統表、親屬會議紀錄等件為證。禁治
    產人庚○○既無法定監護人，依上開民法第1111條第2項規
    定，應由法院徵求庚○○之親屬會議之意見選定之。又庚○○之女乙○○、丙○○、己○○、丁○○於本院均表明希望
    選任辛○○（庚○○之弟）為禁治產人庚○○之監護人，不
    同意選任抗告人戊○○（庚○○之子）為禁治產人庚○○之
    監護人，因為庚○○於98年4月30日晚上病倒成植物人狀態
    之後，其名下不動產即遭抗告人戊○○移轉登記予其前妻甲○○所有，且於98年6月間設定總額高達4,000萬元之普通抵
    押權予抗告人戊○○，渠業已對抗告人提出偽造文書等之刑
    事告訴，且抗告人與庚○○目前亦有民事塗銷不動產登記等
    訴訟，抗告人戊○○所為有損害庚○○財產之疑慮，不適合
    任庚○○之監護人等語（見本院99年4月21日準備程序筆錄
    ），並提出相關土地及建物登記謄本、登記申請書為證。復
    參以原審囑託台北市政府社會局、台北縣政府社會局對本件
    監護進行訪視評估，就支持系統、手足關係、家庭動力、監
    護能力、照顧計畫之可行性等方面，辛○○均有不錯之表現
    ，有該訪視報告在卷可稽。原審審酌上開情狀，認由辛○○
    擔任禁治產人庚○○之監護人為適當，裁准辛○○擔任禁治
    產人庚○○之監護人，核屬允當。至於抗告人主張辛○○覬
    覦庚○○之財產，有不單純之動機及行為云云，並未舉證以
    實其說，且抗告人戊○○另案告訴辛○○涉嫌偽造文書案件
    ，經台灣板橋地方法院檢察署檢察官以98年度偵字第30344
    號為不起訴處分，其聲請再議，亦經台灣高等法院檢察署以
    99年度上聲議字第329號處分駁回其再議在案，有該不起訴
    處分書及處分書在卷可參，足見抗告人上開主張，要無可取
    。又抗告人主張依民法第1133條規定，親屬會議成員辛○○
    不得任監護人乙節，揆諸前揭說明，該條係指被選定為禁治
    產人之監護人後，不得兼任親屬會議會員，而非指親屬會議
    之會員不得經選任為禁治產人之監護人，抗告人之主張，亦
    無可採。從而，抗告意旨指摘原裁定不當，求予廢棄，為無
    理由，應予駁回。爰裁定如主文。
中    華    民    國    99    年    4    月    29     日
                  家事法庭審判長法  官  曾部倫
                                法  官  李維心
                                法  官  彭南元
以上正本係照原本作成。
本裁定不得再抗告。
中    華    民    國    99    年    4    月    29     日
                                書記官  尹遜言

司法院資訊處製作；財團法人民間司法改革基金會備份。
